【裁判字號】    97,建上易,15
【裁判日期】    980421
【裁判案由】    給付承攬報酬
【裁判全文】
臺灣高等法院民事判決                97年度建上易字第15號
上  訴  人  甲○○
訴訟代理人  林思銘律師
複  代理人  陳麗玢律師
被  上訴人  乙○○
訴訟代理人  丁○○
上列當事人間請求給付承攬報酬事件，上訴人對於中華民國96年
12月21日臺灣新竹地方法院96年度建字第26號第一審判決提起上
訴，本院於98年3月31日言詞辯論終結，判決如下：
    主      文
原判決關於駁回上訴人後開第二項之訴及訴訟費用之裁判均廢棄
。
被上訴人應給付上訴人新台幣壹拾肆萬貳仟捌佰伍拾參元，及自
民國九十六年七月二十四日起至清償日止，按年息百分之五計算
之利息。
其餘上訴駁回。
第一、二審訴訟費用由被上訴人負擔十分之二，餘由上訴人負擔
。
    事實及理由
一、上訴人主張：兩造於民國（下同）95 年9月15日訂立承攬工
    程合約書（下稱系爭合約），約定由上訴人承攬被上訴人坐
    落新竹市○○段354 地號之住宅新建工程（下稱系爭工程）
    ，工程總價每坪新台幣（下同）5 萬元，以施工圖面積實做
    實算，上訴人已將1至3層樓之樓板灌漿完成，被上訴人並依
    約給付上訴人工程款130萬元（含定金40 萬元及按工程進度
    之工程款90萬元）。詎上訴人於95 年12月30日續建第4層樓
    時，被上訴人竟單方終止系爭合約，並要求上訴人結算已完
    成部分之工程款，經結算結果， 扣除被上訴人已給付之130
    萬元，被上訴人尚應給付工程款744,668 元。上訴人已於96
    年1月5日將請款明細交付予被上訴人，詎被上訴人迄未給付
    ，爰依承攬之法律關係，請求被上訴人如數給付，並加付法
    定遲延利息等語。原審為上訴人敗訴之判決，上訴人不服，
    提起上訴，並聲明：(一)原判決關於駁回上訴人後開第二項之
    訴部分廢棄。(二)被上訴人應給付上訴人328,083 元，及自起
    訴狀繕本送達翌日起至清償日止，按年息5%計算之利息。
二、被上訴人則以：上訴人確有承攬系爭工程，於95年12月30日
    ，因被上訴人之配偶丁○○質疑上訴人偷工減料及未按圖施
    工，因而在工地與上訴人發生爭執，然並未表示終止系爭合
    約，且丁○○並非被上訴人之代理人，其亦無權代理被上訴
    人為終止系爭合約之意思表示。系爭工程係上訴人自行停工
    ，被上訴人曾數度催請上訴人復工，惟均未獲置理，則上訴
    人既未依約施作，自不得請求給付工程款等語，資為抗辯。
    原審為被上訴人勝訴之判決，被上訴人對於上訴之上訴則聲
    明駁回上訴。
三、經查兩造於95 年9月15日訂立系爭合約，約定由上訴人承攬
    系爭工程，工程款以每坪5 萬元，按施工圖面積實做實算，
    上訴人已完成1至3層樓之樓板灌漿工程，被上訴人亦依約給
    付130萬元（含40 萬元定金及按工程進度之工程款90萬元）
    予上訴人等情，有系爭合約可證（見原審卷第6至13 頁），
    且為兩造所不爭執（見原審卷第26頁），堪信為真實。
四、上訴人主張其於95 年12月30日續建第4層樓時，經被上訴人
    片面終止系爭合約等情，惟為被上訴人所否認，並抗辯被上
    訴人之配偶丁○○當日係因質疑上訴人之施工品質而與上訴
    人發生爭執，雖曾說過氣話，但並無終止契約之意思，且丁
    ○○並非被上訴人就系爭合約之代理人，其所為行為對被上
    訴人不生效力等語。經查：
  (一)證人文明均在原審到場證稱：「（我是承作系爭工程的）水
    電工程，實際日子我不記得了，做到業主叫我們停工」，「
    就是原告太太丁○○（叫我們停工），「（當天丁○○）說
    全部不給你們做了，因為我和原告承包，蔡（玉華）的意思
    是我們都亂弄，因為我是水電施工，我上包是莊先生（指上
    訴人），我覺得是蔡（玉華）不懂，就認為我們是隨便亂弄
    的，其實我們是依照正常作業程序施工的」，「（當天）蔡
    （玉華）對我們正在施工的人說，你們全部收一收，不要做
    了」，「（原告）也沒有反應，我們就收好就下來了」，「
    （原告）沒有（問『不要做了』是什麼意思），因為我們也
    沒有機會講什麼，蔡（玉華）就說要找設計師來看，蔡（玉
    華）的意思就是我們都不用作了，連以後也不用作了」，「
    （當天乙○○）沒有（在場），只有蔡（玉華）在場」，「
    （工地的監工）都是蔡（玉華）來看的，只看過許（旭明）
    到現場1次而已」等語（見原審卷第105至107 頁）；又證人
    劉慶暉亦在原審證稱：「（我是施作系爭工程）綁鋼筋（工
    作），我從1樓做到4樓，都是我做的」，「我們做一做，屋
    主蔡（玉華）就說要停工，叫我們不要做了」，「我也不知
    道（為什麼這樣說），我還問承包商怎麼辦，承包商就是原
    告說那就不要做了，沒有說什麼時候還要進來做，之後到現
    在都沒有繼續做了」，「（當時乙○○）沒有在場」，「（
    施工時）大部分是蔡（玉華）先來（工地巡視）一下，回去
    後換成許（旭明）來，沒有兩個一起來，事故發生當天沒有
    看到許（旭明）來」，「是蔡（玉華比較常到工地）」等語
    （見原審卷第108至110頁）；且丁○○亦陳稱其每天都會到
    工地看一下等語（見原審卷第110 頁），足證系爭工程係由
    丁○○負責監工，而丁○○於95年12月30日確有要求上訴人
    停工，其真意即係代理被上訴人向上訴人為終止系爭合約之
    意思表示。
  (二)查上訴人於95年12月30日停工後，丁○○曾於96 年4月26日
    發函予訴外人李蕭月華，促請催告上訴人按圖施工；又於96
    年6月29 日以被上訴人之代理人名義發函予上訴人，要求上
    訴人出面解決系爭工程後續問題，復於同日發函予上訴人表
    示：「本人請求莊先生（指上訴人）於96年7月6日上午10點
    至陳俊宏建築師事務所調解，如不出面，本人依合約所訂須
    再付工程餘款是依建築師公會計算，餘款給付莊先生後，本
    人與莊先生所訂新竹市復中後地號354 之新建工合約自動解
    約，雙方不得異議」等情，有存證信函可稽（見原審卷第36
    至40頁）。由此足證被上訴人係將系爭工程全權委由丁○○
    處理，是丁○○就系爭合約事項有代理被上訴人之權限。則
    丁○○既於95年12月30日代理被上訴人向上訴人為終止系爭
    合約之意思表示，其效力直接對被上訴人發生，是上訴人據
    以主張被上訴人已於95年12月30日終止系爭合約，應屬可取
    。
  (三)被上訴人雖抗辯兩造曾於96年5月6日就系爭工程之復工問題
    進行協商，並簽訂協議書，上訴人應依該協議書之約定繼續
    施工等語，並提出協議書為證（見原審卷第35頁、本院卷第
    26頁）；惟為上訴人所否認，並主張其雖於該協議書上簽名
    ，惟被上訴人於協議當日未簽名同意，故該協議書並未成立
    等語。經查上開協議書固記載：「…三協議人：業主乙○○
    （以下簡稱甲方）、李蕭月華（以下簡稱乙方），承包商甲
    ○○（丙方）。四協議內容：1.丙方同意尚未施工（4 樓外
    牆）部分按原設計圖施工配以雙層#3鋼筋（含二次施工）。
    2.甲方同意補貼材料上漲差價新台幣壹拾伍萬元正。3.甲方
    新建房屋…總價肆佰肆拾柒萬元正，含前項補貼壹拾伍萬元
    ，總計肆佰陸拾貳萬元正…。5.鋼筋生鏽要處理」，並由丁
    ○○在甲方欄簽名，由訴外人李文欽代理李蕭月華在乙方欄
    簽名，由上訴人在丙方欄簽名（見本院卷第26頁）。惟據證
    人盧仁富證稱：「兩造後來到建築師那邊調解，被告（指被
    上訴人）也有打電話給建築師，協議（書）是當天晚上到建
    築師那邊現場寫的，內容是我做紀錄當場寫的，寫好之後蔡
    （玉華）不同意就走了，許（旭明）不敢簽，說要拿回去給
    太太看，拿回去後就沒有消息了，其他人是當場簽好的，至
    於被告提出之協議書，蔡（玉華）有簽名我也是第1 次看到
    ，所以我認為是沒有效的，因為簽了以後都沒拿出來，而且
    沒有履行契約，我們也不知道蔡（玉華）有簽名了」，「許
    （旭明拿協議書回去）說明天會拿出來，但是後來就沒有消
    息了，我們不知道蔡（玉華）有簽名」等語（見原審卷第11
    2至113頁）；而丁○○亦在原審陳稱：「（協議書是）我先
    生拿回來叫我簽訂，我們夫妻都有去協調，協調以後原告就
    亂說話，我先生不簽…」等語（見原審卷第48頁）；且被上
    訴人自承兩造於96年5月6日就系爭工程之復工問題進行協調
    ，因當時草擬之協議書第2 條約定由被上訴人補貼上訴人材
    料上漲差價15萬元，被上訴人不能接受，因而未當場簽名，
    兩造事後曾就系爭工程糾紛在新竹市東區調解委員會調解而
    不成立，其後，上訴人為息事寧人，始於上開草擬之協議書
    增訂第5 條條款後，由丁○○代為簽名並郵寄等語（見本院
    卷第21至22頁），並提出96年5月6日擬定之協議書、經修改
    之協議書及新竹市東區調解委員會通知為證（見本院卷第24
    至26頁）。足證上訴人雖同意96年5月6日當日擬定之協議書
    內容而於該協議書上簽名，惟被上訴人並未簽名同意，故兩
    造就該協議書之內容並未達成意思表示合致，該協議並未成
    立。被上訴人事後雖於該協議書自行增訂第5 條條款後，由
    丁○○代為簽名，然被上訴人既已變更協議之內容，自應再
    經上訴人之同意，始發生協議之效力，而上訴人主張該變更
    後之協議書不生效力，被上訴人復無法證明上訴人曾表示同
    意上開變更後之協議內容，是上開變更後之協議書不生效力
    ，被上訴人自不能執此抗辯兩造間就系爭工程之承攬關係仍
    存續。
五、按工作未完成前，定作人得隨時終止契約。但應賠償承攬人
    因契約終止而生之損害，民法第511條定有明文。經查：
  (一)經本院囑託台灣省建築師公會鑑定：(1)系爭工程已施作工程
    部分依約得請求之工程款若干? (2)系爭工程是否有如被上訴
    人所指瑕疵存在? 如有，其修繕費用若干? 經鑑定人會同兩
    造確認鑑定要旨為：(1)系爭工程已施作部分（不含水電工程
    ）依法院提供之藍圖及依兩造共識之單價計算其工程款為若
    干? (2)系爭工程若有被上訴人於97 年5月27日書狀（見本院
    卷第49至51頁）所載現場施作與藍圖不符時，則依現場施作
    結果計價。需僱工開挖勘驗部分經兩造協商後，由被上訴人
    乙○○負責處理（見本院卷第85-1頁）。嗣經鑑定結果認系
    爭工程已施作部分之工程款（不含水電工程）合計為1,338,
    853元（詳如附表所示）。
  (二)上訴人雖主張鋼筋建築材料於96 年1月間價格大漲，每噸單
    價為3 萬元，且依系爭工程之建築師陳俊宏建築師計算結果
    ，系爭工程已施作之鋼筋數量應為27噸，故如附表編號1 號
    所示工程項目之價格應為81萬元等語，並提出陳俊宏建築師
    事務所於97年7月5日所製作之估價單（下稱系爭估價單）為
    證（見本院卷第101至102頁）。惟鑑定人丙○○在本院到場
    證稱：「（鋼筋部分）當時以單價23,000元計算，是兩造在
    現場合意的單價。噸數是依照現場及圖說來算的，依照上訴
    人所主張的27噸來算，每坪的重量顯然偏高。上訴人主張單
    價3萬元，依照公共工程委員會物價調查資料是96年11月、1
    2月間才有這個價格，之前價格較低。95年底的單價是2萬元
    左右，所以兩造合意以23,000元計算尚屬合理」等語（見本
    院卷第114 頁反面）。則鑑定人既係依現場施作狀況及圖說
    計算實際施作鋼筋數量，並按兩造當時合意之單價計價，其
    鑑定結果認系爭工程已施作完成之鋼筋部分工程款為447,58
    0元，自屬可取。又系爭工程係於95 年12月30日停工，是系
    爭工程已施作之鋼筋部分自係購於95年12月30日之前，故上
    訴人主張鋼筋建築材料於96 年1月間價格大漲一節縱然屬實
    ，然上開已施作之鋼筋建材既非於96 年1月之後始購買，自
    不得以此期間之價格計算系爭工程已施作完成之鋼筋部分工
    程款。上訴人雖又主張其實際進料鋼筋數量為21.47 噸，並
    提出請款單為證（見本院卷第132至141頁）。惟依上開請款
    單所示，充其量僅足證明上訴人有購買如該請款單所載數量
    之鋼筋，然尚不足據以證明該購入之鋼筋全數用以施作系爭
    工程，是上訴人所為此部分之主張，亦不足取。
  (三)上訴人雖又主張已完成之系爭工程4 樓部分係獨立壁砌磚，
    應砌1B磚，而如附表編號4號所示工程項目均以B/2磚計價，
    自屬有誤，故此部分之工程款（連工帶料）應為104,000 元
    等語，亦提出系爭估價單及照片為證（見本院卷第101至102
    、142頁）。惟鑑定人丙○○證稱：「（關於4樓砌磚部分）
    依照設計圖，4 樓也是共同壁，實際上施工的也是共同壁」
    等語（見本院卷第115頁）；又依上開96年5月6日協議書第4
    條所載：「甲（指被上訴人）乙（指李蕭月華）雙方二次施
    工共同壁部分…4 樓樓梯間共同壁部分甲方亦無條件同意乙
    方使用」（見本院卷第26 頁），足證系爭工程4樓部分亦係
    施作共同壁，而非獨立壁。是上訴人所為此部分之主張，亦
    不足取。
  (四)上訴人另主張系爭工程之水電工程部分費用合計為216,000
    元，亦提出系爭估價單為證（見本院卷第101至102頁）。經
    查上開鑑定報告並未就系爭工程之水電工程部分計價，此有
    鑑定報告可稽。系爭估價單就此部分工程費用雖記載為216,
    000元，然查該估價單就鋼筋數量部分記載為27 噸，而上訴
    人自承其就鋼筋部分實際進料僅21.47噸（見本院卷第129頁
    ），而經鑑定結果實際施作數量為19.46 噸，已如前述，顯
    見系爭估價單有高估工程款之情事，故實難僅憑該估價單所
    載，即足認定系爭工程之水電工程部分費用為216,000 元。
    又據鑑定人丙○○證稱：「因為水電工程部分沒有圖說，都
    在工程隱蔽的部分，所以兩造當時同意就該部分不鑑定」，
    「如要鑑定該部分有困難，要將管線經過之部分拆除才能鑑
    定，但本件水電部分沒有圖，不知道水電工程的位置，所以
    很難鑑定」，「（依照通常交易狀態，水電工程）是依照工
    程總價的1成來計算。本件工程照結構體計算，是完成了74.
    6%，也可以此推算水電工程完成的部分」，「（水電管線部
    分）目前只有完成配管的部分，配管部分的價額是全部水電
    工程的4 成。我是建議如果要推算水電工程部分，是依照合
    約計算較好，也就是合約約定1坪的單價是5萬元，其中水電
    部分約5千元，其中配管的部分為2千元。系爭房屋完成的坪
    數約52坪，以此計算大概是104,000元」等語（見本院卷第1
    14反面、115 頁），則參酌鑑定人丙○○所為上開證詞，本
    院認此部分工程款應為104,000元。
  (五)就附表編號2、3、5至10 號所示工程項目之鑑定價格部分，
    為兩造所不爭執（見本院卷第99、106、130頁）。則系爭工
    程已施作部分工程款（含水電工程）合計為1,442,853 元（
    計算式為：1,338,853＋104,000 ＝1,442,853），扣除被上
    訴人已給付之130萬元，被上訴人尚應給付上訴人142,853元
    。
  (六)被上訴人雖抗辯上訴人施作系爭工程具有下列瑕疵： （A)2
    至4樓面向民生路及4 樓牆壁應為RC wall鋼筋3@15cm雙層雙
    向，實際為單層單向（即鋼筋配置少1層）， (B)1樓柱子的
    鋼筋折彎（由30公分改為24公分），（C)地面層之地面未依
    設計施作10公分碎石級配壓實， （D）地面層之鋼筋依圖應
    為雙層雙向配筋，惟實際施作為單層單向， (F）2樓之RC牆
    壁鋼筋外露生鏽， （G）地基底層RC10cm混泥土未依圖施工
    ，（H）地基底層厚度不足，（I）2、4樓浴室12cmRC牆未施
    工，（J）實際開挖RC基礎地坪面積小於估價單所載，（K）
    4 樓鋼筋鏽蝕並折彎，已影響系爭工程之安全，應予拆除重
    作等語，並提出照片為證（見原審卷第55至57頁，本院卷第
    53、54頁）。惟查依鑑定報告所載，鑑定人於97 年9月24日
    前往現場進行初勘時，已與兩造確認鑑定要旨如上述(一)所載
    ，其鑑定結果為： 「(一)有關高等法院函說明欄一、2所示事
    項（即系爭工程是否有如被上訴人所指上述瑕疵存在? 如有
    ，其修繕費用若干?）說明如下：(A)依15cmRC牆，配筋為#3
    @15cm單層雙向計價，(B)與估價無關， (C)碎石級配雙方同
    意不計價， (D)依施工藍圖圖號S-F標示應為#4@20cm單層雙
    向配筋依此計價，(E)與估價無關， (F )2000psiPC 雙方同
    意不計價， (G)被上訴人乙○○放棄雇工開挖同意依設計藍
    圖計價，(H)與估價無關，(I)與估價無關， (J)與估價無關
    。(二)鑑定標的物現場隱蔽部分，與施工藍圖不符部分，經兩
    造關係人確認項目如下並依此計價： 1.2-3樓前後牆面為15
    R.C牆，配筋為3#@15cm單層雙向。 2.1-3樓左側牆面為12cm
    R.C牆，配筋為3#@15cm單層雙向。 3.1樓板下方碎石級配及
    基礎、地樑下之2000psiPC，不予計價。 4.水電配管不予計
    價」，有鑑定報告可稽（證物外放）。又據鑑定人丙○○證
    稱：就上訴人實際施作而與系爭工程設計圖不符部分，兩造
    當時合意以現場施作為準計價，而就實際施工完成現狀，看
    不出有何安全之虞等語（見本院卷第115 頁）。是被上訴人
    抗辯上訴人應就上述工程項目拆除重作云云，自不足取。
六、綜上所述，上訴人依據承攬之法律關係，請求被上訴人給付
    142,853元，及自起訴狀繕本送達翌日即96年7月24日（見原
    審卷第19頁）起至清償日止，按年息5%計算之利息，為有理
    由，應予准許；其逾此範圍之請求為無理由，不應准許。從
    而，原審就上開應予准許部分所為上訴人敗訴之判決，自有
    未洽，上訴意旨指摘原判決此部分不當，求予廢棄改判，為
    有理由，應予准許；至上開不應准許部分，原審所為上訴人
    敗訴之判決，核無違誤，上訴意旨指摘原判決此部分不當，
    併求予廢棄改判，為無理由，應予駁回。
七、至兩造其餘之攻擊或防禦方法及未經援用之證據，經本院斟
    酌後，認為均不足以影響本判決之結果，自無逐一詳予論駁
    之必要。附此敘明。
八、據上論結，本件上訴為一部有理由，一部無理由，依民事訴
    訟法第450條、第449條第1項、第79條，判決如主文。
中    華    民    國    98    年    4    月    21    日
                    民事第四庭
                        審判長法  官  張劍男
                              法  官  陳靜芬
                              法  官  彭昭芬
正本係照原本作成。
不得上訴。
中    華    民    國    98    年    4     月    23    日
                              書記官  丁華平


司法院資訊處製作；財團法人民間司法改革基金會備份。
